【裁判字號】    98,上,789
【裁判日期】    981215
【裁判案由】    確認優先購買權存在
【裁判全文】
臺灣高等法院民事判決                   98年度上字第789號
上  訴  人  甲○○
被 上訴 人  乙○○
訴訟代理人  陳國雄律師
上列當事人間請求確認優先承買權存在事件，上訴人對於中華民
國98年6月1日台灣台北地方法院98年度訴字第585 號第一審判決
提起上訴，本院於98年12月1日言詞辯論終結，判決如下：
    主  文
上訴駁回。
第二審訴訟費用由上訴人負擔。
    事實及理由
甲、程序方面：
    按確認法律關係之訴，非原告有即受確認判決之法律上利益
    者，不得提起之。民事訴訟法第247條第1項定有明文。所謂
    即受確認判決之法律上利益，係指法律關係之存否不明確，
    原告主觀上認其在法律上之地位有不安之狀態存在，且此種
    不安之狀態，能以確認判決將之除去者而言，若縱經法院判
    決確認，亦不能除去其不安之狀態者，即難認有受確認判決
    之法律上利益（最高法院52年台上字第1237號判例意旨參照
    ）。本件上訴人主張其對系爭房屋於被上訴人出售時有優先
    承買權，惟為被上訴人所否認，則上訴人就系爭房屋是否仍
    存有優先購買權之法律關係即有不明之處，且上訴人主觀上
    認其在法律上之地位有不安之狀態存在，而此種不安之狀態
    ，能以確認判決將之除去，是應認上訴人提起本件確認之訴
    有確認之利益，先予敘明。
乙、實體方面：
一、上訴人起訴主張：
    上訴人前曾向被上訴人承租其所有門牌號碼為台北市大安區
    ○○○路4段216巷54號5樓之1之房屋（下稱系爭房屋），租
    賃期間原於民國96年12月15日屆滿，嗣兩造於97年1月4日簽
    訂協議書（下稱系爭協議書），約定租賃期間自96年12月15
    日起至97年6 月30日止，不再延期，租金每月新台幣（下同
    ）3 萬元，其他則按原租賃契約之約定，並加註被上訴人欲
    出售系爭房屋時，上訴人有優先承買權。詎被上訴人否認上
    訴人就系爭房屋之優先承買權，爰依系爭協議書之法律關係
    ，請求確認上訴人就系爭房屋有優先承買權，及被上訴人應
    協同上訴人辦理系爭房屋預告登記。
  （原審判決上訴人全部敗訴，上訴人僅就確認優先承買權部分
    提起上訴。）
    並於本院聲明：
    (一)原判決關於駁回後開之訴部分廢棄。
    (二)上開廢棄部分，確認上訴人對被上訴人所有之系爭房屋，
      於被上訴人出售時有優先承買權。
二、被上訴人則抗辯如下：
（一）系爭協議書係加註：「若甲方（即被上訴人）欲出售此屋
      時，乙方（即上訴人）有優先承購權，銷售細節雙方另議
      」，而被上訴人既未有出售之計畫，且銷售細節亦須另議
      ，是系爭協議書關於優先承購權之約定尚未發生效力。
（二）縱認系爭協議書已發生效力，惟兩造約定優先承買權之目
      的，係為保障系爭房屋承租人即上訴人繼續使用系爭房屋
      之權限，不因租賃標的物所有權之移轉而受影響，是系爭
      協議書所約定優先承買權之真意，係指被上訴人於租賃期
      間即自96 年12月15日起至97年6月30日止出售系爭房屋，
      同意上訴人有優先承買權。上開約定於97年6 月30日租賃
      期滿即失其效力，上訴人不得再據此主張就系爭房屋有優
      先承買權。
（三）況上訴人並未依原法院97年度北簡字第26108 號遷讓房屋
      事件97年9月10日之和解筆錄所載，於98年1月10日自系爭
      房屋遷出，經被上訴人於98年3 月11日言詞辯論期日催告
      上訴人於14日內遷出，且言明上訴人如未於期限內搬遷，
      即依民法第254 條之規定解除系爭協議書關於優先承買權
      之約定，不再另為解除之意思表示。然上訴人並未於期限
      內遷出，遲至98年4 月13日言詞辯論期日方將系爭房屋之
      鑰匙交付被上訴人，是兩造就系爭協議書關於優先承買權
      之約定已經解除，上訴人本件請求自無理由。
      並於本院聲明：上訴駁回。
三、兩造不爭執之事實：
（一）上訴人前曾向被上訴人承租其所有之系爭房屋，租賃期間
      原於96年12月15日屆期，嗣兩造於97年1月4日簽訂系爭協
      議書，約定租賃期間自96年12月15日起至97年6 月30日止
      ，不再延期，租金每月3 萬元，其他則按原租賃契約之約
      定，並加註：「若甲方（即被上訴人）欲出售此屋時，乙
      方（即上訴人）有優先承購權，銷售細節雙方另議」。
（二）兩造因原法院97年度北簡字第26108 號遷讓房屋事件，於
      97年9 月10日達成訴訟上和解，和解內容為：「一、被告
      （即本件上訴人）願於98年1 月10日前自台北市大安區○
      ○○路○段216巷54號5樓之1房屋遷出，將房屋返還原告（
      即本件被上訴人）； 並自97年9月1日起至98年1月10日止
      按月給付原告3萬元。二、被告若未於98年1月10日前自前
      項房屋遷出，將房屋返還原告，願自97年9月1日起至返還
      房屋之日止，按月給付原告15萬元之違約金」。
（三）上訴人分別以台北敦南郵局存證信函第104 號、永吉郵局
      存證信函第39號存證信函通知被上訴人其已於98年1月9日
      自系爭房屋遷出。
四、兩造之爭點及論斷：
    上訴人主張其依系爭協議書之約定，就系爭房屋於被上訴人
    出售時有優先承買權存在等語。為被上訴人所否認，並以前
    揭情詞置辯。是本件兩造爭點為：(一)系爭協議書關於優先
    承買權之約定真意為何？(二)上訴人依系協議書之約定請求
    確認其就系爭房屋享有優先承買權，是否有據？(三)被上訴
    人主張解除系爭協議書關於優先承買權之約定，有無理由？
    茲分別論述如下：
  (一)關於系爭協議書約定優先承買權之爭點：
      按探求契約當事人之真意，應通觀契約全文，並斟酌立約
      當時之情形，依誠信原則，從契約之主要目的及經濟價值
      等作全盤之觀察，若契約文字，有辭句模糊，或文意模稜
      兩可時，固不得拘泥於所用之辭句，但解釋之際，並非必
      須捨辭句而他求，倘契約文字業已表示當事人真意，無須
      別事探求者，即不能反捨契約文字更為曲解（最高法院18
      年上字第1727號、17年上字第1118號判例、86年度台上字
      第3873號判決意旨意旨參照）。本件兩造就系爭協議書加
      註「若甲方欲出售此屋時，乙方有優先承購權，銷售細節
      雙方另議」之解釋各有所執，爰依上開原則，審究如下：
    １、上訴人前曾向被上訴人承租其所有之系爭房屋，租賃期
        間原於96年12月15日屆期，嗣兩造於97年1月4日簽訂系
        爭協議書，約定租賃期間自96年12月15日起至97年6 月
        30日止，不再延期，租金每月3 萬元，其他則按原租賃
        契約之約定，並加註：「若甲方欲出售此屋時，乙方有
        優先承購權，銷售細節雙方另議」之事實，為兩造所不
        爭執。依上開加註之文字，可知被上訴人有出售計畫及
        銷售細節另議，僅係承租系爭房屋之上訴人行使優先承
        買權之條件及方式，被上訴人以其未有出售計畫且銷售
        細節亦須另議為由，抗辯系爭協議書關於優先承購權之
        約定未生效力云云，尚不足採。
    ２、觀之系爭協議書首段已載明「出租人乙○○（甲方）、
        承租人甲○○（乙方）」，而第1 條租賃期限亦約明屆
        期「不再延期」（見原審卷頁5 ）。準此，依上開所載
        之文義，堪認已表明系爭協議書為租賃契約，而末段加
        註之「甲方」、「乙方」係指租賃契約之當事人即具有
        「出租人」、「承租人」身分之被上訴人、上訴人。參
        以上訴人自陳：其向被上訴人承租系爭房屋已逾18年，
        被上訴人已在國外置產居住，上訴人於被上訴人透露擬
        出售之消息時，即表示購買之意願，故兩造於系爭協議
        書為上開加註等語（見原審卷頁3、6）；而兩造於系爭
        協議書之加註亦約定「銷售細節雙方另議」，互核以觀
        ，亦見被上訴人係因上訴人長期承租，故同意再延長租
        期，並於租賃契約中約定出租人出賣房屋時，承租人得
        優先議價承買，使承租人即上訴人得優先取得系爭房屋
        所有權，以保障其繼續長期使用之權。倘上訴人不再承
        租而喪失對系爭房屋之占有使用，衡情已無保障其持續
        使用系爭房屋之必要，則在系爭協議書另無明確文字約
        定之情形下，尚難認兩造有達成上訴人縱未承租亦得優
        先承買系爭房屋之合意。是上訴人主張其於屆期不再承
        租後仍得於系爭房屋出售時優先承買云云，實難採信。
  (二)關於上訴人依系協議書之約定請求確認其就系爭房屋享有
      優先承買權之爭點：
    １、兩造所簽訂之系爭協議書第1 條，約定租賃期限自96年
        12月15日起至97年6 月30日止，不再延期，已如上述。
        而被上訴人於租期屆滿後向原法院簡易庭起訴請求上訴
        人遷讓系爭房屋（97年度北簡字第26108號 ），嗣兩造
        於97年9月10日達成訴訟上和解，和解內容為：「一、
        被告（即本件上訴人） 願於98年1月10日前自台北市大
        安區○○○路○段216巷54號5樓之1房屋遷出，將房屋返
        還原告（即本件被上訴人）；並自97年9月1日起至98年
        1 月10日止按月給付原告3萬元。二、被告若未於98年1
        月10日前自前項房屋遷出，將房屋返還原告，願自97年
        9月1日起至返還房屋之日止，按月給付原告15萬元之違
        約金」（見原審卷頁25），其後上訴人分別以台北敦南
        郵局存證信函第104 號、永吉郵局存證信函第39號存證
        信函通知被上訴人其已於98年1月9日自系爭房屋遷出，
        並於98年4 月13日本件訴訟原審言詞辯論時當庭交還系
        爭房屋之鑰匙予被上訴人訴訟代理人等情，亦為兩造所
        不爭執，並有和解筆錄、存證信函、現場照片及原審言
        詞辯論筆錄可稽（見原審卷頁25、37-38、32 ），自堪
        信為真實。
    ２、依上所述，本件兩造簽訂系爭協議書約定優先承買權之
        真意，乃出租人即被上訴人於租賃期間即自96年12月15
        日起至97年6 月30日止出售系爭房屋時，上訴人得以優
        先議價承購。準此，上訴人於系爭房屋約定租期屆至後
        ，已失其承租使用系爭房屋之正當權源，嗣並自系爭房
        屋遷出，交還鑰匙予被上訴人，亦失其對系爭房屋之占
        有，則上訴人已非系爭房屋之承租人，仍依系爭協議書
        上開加註之約定，訴請其對系爭房屋於被上訴人出售時
        有優先承買權，即失其據而難以准許。
  (三)本件上訴人依系爭協議書之約定，訴請確認其對系爭房屋
      於被上訴人出售時有優先承買權，為無理由，既如上述。
      則關於「被上訴人於原審主張解除系爭協議書關於優先承
      買權之約定，有無理由？」之爭點，即無再予審究論述之
      必要，併此敘明。
五、綜上所述，上訴人依系爭協議書之約定，訴請確認其對系爭
    房屋於被上訴人出售時有優先承買權，為無理由，不應准許
    。原審為上訴人敗訴之判決，於法並無違誤。上訴意旨指摘
    原判決此部分不當，求予廢棄改判，為無理由，應予駁回。
六、本件事證已明，兩造其餘攻擊防禦方法與所舉證據，核與本
    件判決結果不生影響，爰不再逐一論駁，附此敘明。
丙、據上論結，本件上訴為無理由，依民事訴訟法第449條第1項
    、第78條，判決如主文。
中    華    民    國    98    年    12    月    15    日
                    民事第十庭
                        審判長法  官  黃豐澤
                              法  官  林麗玲
                              法  官  鄭純惠
正本係照原本作成。
如不服本判決，應於收受送達後20日內向本院提出上訴書狀，其
未表明上訴理由者，應於提出上訴後20日內向本院補提理由書狀
（均須按他造當事人之人數附繕本）上訴時應提出委任律師或具
有律師資格之人之委任狀；委任有律師資格者，另應附具律師資
格證書及釋明委任人與受任人有民事訴訟法第466條之1第1 項但
書或第2項（詳附註）所定關係之釋明文書影本。
中    華    民    國    98    年    12    月    18    日
                              書記官  劉麗芬
附註：
民事訴訟法第466條之1（第1項、第2項）：
對於第二審判決上訴，上訴人應委任律師為訴訟代理人。但上訴
人或其他法定代理人具有律師資格者，不在此限。
上訴人之配偶、三親等內之血親、二親等內之姻親，或上訴人為
法人、中央或地方機關時，其所屬專任人員具有律師資格並經法
院認為適當者，亦得為第三審訴訟代理人。

司法院資訊處製作；財團法人民間司法改革基金會備份。
